臺灣屏東地方法院民事判決　　　　　　　 93年度訴字第465號
原　　　告　丙○○
原　　　告　乙○○
原　　　告　戊○○
共　　　同
訴訟代理人　林瑩蓉律師
被　　　告　丁○○
被　　　告　甲○○○
上列當事人間返還土地等事件，本院於民國94年3月23日言詞辯
論終結，判決如下：
    主  文
被告甲○○○應將坐落屏東縣東港鎮○○段一三四之十地號土地
上，門牌號碼為屏東縣東港鎮○○路八四號，如附圖所示編號四
，面積六０‧八平方公尺之建物拆除；被告丁○○、甲○○○應
自坐落屏東縣東港鎮○○段一三四之十地號土地上，如附圖所示
編號二，面積十‧三平方公尺之建物遷出，將全部土地返還予全
體共有人。
被告丁○○、甲○○○應給付原告丙○○、乙○○各新台幣萬
肆仟零拾肆元、原告戊○○新台幣玖萬零捌佰陸拾柒元，及均
自民國九十四年一月十一日起至清償日止，按年息百分之五計算
之利息；並應自民國九十三年九月一日起至返還前項所示土地之
日止，按月給付原告丙○○、乙○○各新台幣捌佰捌拾陸元、原
告戊○○新台幣貳仟佰陸拾陸元。
被告丁○○應將坐落屏東縣東港鎮○○段一三四之十地號土地提
供予全體共有人通行，不得阻塞或妨害原告通行。
被告丁○○、甲○○○應自坐落屏東縣東港鎮○○段一三四之八
、一三四之九地號土地上，如附圖所示編號一，面積一一七‧三
平方公尺之建物遷出，將全部土地返還予原告。
被告丁○○、甲○○○應給付原告丙○○、乙○○各新台幣陸萬
玖仟捌佰零陸元、原告戊○○新台幣壹拾捌萬陸仟佰柒拾肆元
，及均自民國九十四年一月十一日起至清償日止，按年息百分之
五計算之利息；並應自民國九十三年九月一日起至返還前項土地
之日止，按月給付原告丙○○、乙○○各新台幣捌佰貳拾壹元、
原告戊○○新台幣貳仟壹佰玖拾貳元。
訴訟費用由被告負擔。
本判決第一項、第二項部分，於原告以新台幣壹佰拾萬元供擔
保後，得假執行；但被告如於執行標的物交付前，以新台幣佰
玖拾肆萬肆仟捌佰貳拾肆元預供擔保後，得免為假執行。
本判決第四項、第五項部分，於原告以新台幣陸拾萬元供擔保後
，得假執行；但被告如於執行標的物交付前，以新台幣貳佰零
萬零貳佰零貳元預供擔保後，得免為假執行。
    事實及理由
一、按訴狀送達後，原告不得將原訴變更或追加他訴。但有下列
    各款情形之一者，不在此限：二、請求之基礎事實同一者。
    七、不甚礙被告之防禦及訴訟之終結者。又被告於訴之變更
    或追加無異議，而為本案之言詞辯論者，視為同意變更或追
    加。民事訴訟法第255條第1項第2款、第7款、同條第2項分
    別定有明文。經查，本件原告起訴時，僅以被告丁○○為被
    告，請求拆屋還地及給付相當於租金之不當得利，嗣於本院
    審理中，原告得知如附圖編號4所示房屋為被告甲○○○興
    建，屏東縣東港鎮○○段134之8、134之9、134之10地號土
    地（下稱系爭土地）則為被告2人共同占用，始追加被告甲○○○為被告，並將訴之聲明變更如主文第1項至第5項所示
    。原告所為追加被告甲○○○及變更訴之聲明部分，與民事
    訴訟法上開規定相符，應予准許。
二、原告主張：坐落屏東縣東港鎮○○段134、134之2、134之8
    、134之9、134之10地號土地，原為原告與被告丁○○共有
    ，前於民國93年間經法院判決分割確定，並辦理分割登記完
    畢。分割後屏東縣東港鎮○○段134、134之2地號土地由被
    告丁○○取得，同段134之8、134之9地號土地由原告取得，
    同段134之10地號土地則由原告與被告丁○○維持共有，並
    供作通行之道路使用。詎被告甲○○○竟在系爭134之10地
    號土地搭建門牌號碼為屏東縣東港鎮○○路84號之房屋（如
    附圖編號4所示，下稱系爭房屋），由被告2人共同在系爭房
    屋經營勝美禮品店，並占用附圖編號2所示建物堆積物品，
    而占用系爭134之10地號整筆土地。又坐落系爭134之8、134
    之9地號如附圖編號1所示建物，亦為被告2人使用，且因進
    入系爭134之8、134之9地號土地，須由系爭134之10地號土
    地進入，被告在系爭房屋經營禮品店，並以鐵門阻擋原告通
    行至系爭134之8、134之9地號土地，係無權使用系爭134之8
    、134之9地號全部土地。被告無權占用系爭土地迄今，為此
    ，爰依所有物返還請求權、所有物妨害除去請求權、及不當
    得利或侵權行為之法律關係，請求被告將系爭房屋拆除，遷
    出系爭土地且返還予全體共有人及原告，並按申報地價年息
    10％計算給付相當於租金之利益。於本院聲明：(一)如主文第
    1項至第5項所示。(二)願供擔保請准宣告假執行。
三、被告則以：系爭土地原為原告與被告丁○○共有，被告夫妻
    為扶養母親潘許善，乃徵得原告同意，始由被告甲○○○於
    79年間出資在系爭134之10地號土地上興建系爭房屋居住，
    被告並在該址共同經營勝美禮品店，並非無權占用。又被告
    並未占用系爭134之8、134之9地號土地，此部分土地上之建
    物係為原告與被告丁○○共有之祖厝，被告並無占用情事等
    語資為抗辯。並均聲明：(一)駁回原告之訴。(二)如受不利判決
    ，願供擔保請准免為假執行。
四、原告主張系爭土地原為原告與被告丁○○共有，於93年間經
    法院判決分割確定，並辦理分割登記完畢，分割後系爭134
    之8、134之9地號土地由原告取得，134之10地號土地則由原
    告與被告丁○○維持共有，並供作通行之道路使用，系爭房
    屋係被告甲○○○於79年間興建，並由被告共同使用至今等
    情，業據其提出與其所述相符之台灣高等法院高雄分院91年
    度上字第121號民事判決書、最高法院93年度台上字第816號
    民事裁定、地籍圖、土地登記謄本、系爭房屋土地照片10張
    等資料為證（本院卷第16至37頁），並為被告所不爭執，堪
    信為真實。被告乃以系爭134之10地號土地並非無權使用，
    系爭134之8、134之9地號土地並無占用等語置辯，故本院於
    94年2月21日準備程序中為兩造協議簡化爭點：(一)被告有無
    占用系爭土地？(二)如有，其占用是否合法？(三)如何計算不當
    得利？茲析述如下。
五、被告有無占用系爭土地？如有，其占用是否合法？
  (一)按所有人對於無權占有或侵奪其所有物者，得請求返還之；
    對於妨害其所有權者，得請求除去之，民法第767條前段、
    中段分別定有明文。又各共有人依其應有部分對於共有物之
    全部雖有使用收益之權，惟共有人對共有物特定部分之使用
    收益，仍須徵得他共有人全體之同意。如未經他共有人同意
    而就共有物之全部或一部任意占用收益，縱未逾其應有部分
    ，他共有人得本於所有權請求除去其妨害或請求向全體共有
    人返還占用部分，最高法院92年度台上字第1143號、93年度
    台上字第249號判決意旨參照。次按房屋之拆除，為事實上
    之處分行為，未經辦理所有權第一次登記之建物，僅所有人
    或有事實上處分權之人，方有拆除之權限，最高法院92年度
    台上字第1604號判決參照。
  (二)原告主張如附圖編號1所示建物（面積117.3平方公尺）、編
    號3所示雨棚（面積5平方公尺），係坐落系爭134之8、134
    之9地號土地；如附圖編號2所示建物（面積10.3平方公尺）
    、編號4所示之系爭房屋（面積60.8平方公尺），則係坐落
    系爭134之10地號土地上，因系爭房屋為系爭3筆土地之唯一
    出入口，被告在該址經營勝美禮品店，因僅被告持有系爭房
    屋鐵門鑰匙，故迄今原告仍無法進入系爭土地等情，業據被
    告所不爭執。被告雖辯稱僅使用系爭房屋，並未使用系爭13
    4之8、134之9地號土地云云。惟查，系爭房屋南端面臨屏東
    縣東港鎮○○路，設有上鎖之鐵門，此處為系爭3筆土地之
    唯一出入口，非經該處無法進入系爭3筆土地，又系爭房屋
    係被告甲○○○於79年間興建，僅被告持有系爭房屋鐵門鑰
    匙，原告並無鑰匙，顯見被告乃以掌控唯一出入口之方式，
    占用系爭3筆土地全部無誤，此有原告所提履勘照片7張（本
    院卷第119至122頁）；被告所提房屋稅繳款書、營利事業登
    記證各1紙在卷可按（本院卷第71至72頁），並經本院於93
    年12月3日會同屏東縣東港地政事務所測量人員到場測量屬
    實，製有勘驗筆錄及複丈成果圖附卷可稽（本院卷第91 至
    95頁、第162頁），堪信為真實，是被告所辯，即非可採，
    應認原告主張系爭3筆土地均由被告占有一節，誠屬有據。
  (三)被告另辯稱興建系爭房屋曾經過原告同意云云，並提出房屋
    稅籍證明書1紙為證（本院卷第174頁），然查，原告已迭次
    在系爭土地分割案件及本院審理中否認上情（本院卷第74、
    84頁），並據本院職權調取台灣高等法院高雄分院91年度上
    字第121號卷宗核閱無誤；而該房屋稅籍證明書亦僅能證明
    納稅義務人為何，無法證明被告有合法使用系爭土地之權源
    ，被告復未舉證以實其說，尚難認其前揭所辯為可採。
  (四)原告主張被告2人長期占用系爭土地，並在系爭房屋內堆放
    個人物品一情，已為被告所不爭執，並經本院履勘屬實，製
    有勘驗筆錄可按（本院卷92頁），復有原告所提前開現場照
    片在卷可佐，堪信為真實。又上揭台灣高等法院高雄分院91
    年度上字第121號分割共有物判決理由中已指出「系爭134之
    10地號土地維持共有供作通行道路使用」等情，有該判決附
    卷可參（本院卷第18頁），惟查，被告2人於系爭土地分割
    共有物訴訟經最高法院於93年5月5日駁回上訴確定後，迄今
    拒不返還系爭134之10地號土地予全體共有人、返還系爭134
    之8、134之9地號土地予原告，是原告主張其所有權受有妨
    害，請求被告丁○○應將系爭134之10地號土地提供予全體
    共有人通行，不得阻塞或妨害原告通行，應屬有據。
  (五)綜上所述，系爭土地為原告所有，被告甲○○○無權興建系
    爭房屋，並由被告2人無權占用系爭土地經營禮品店，以上
    鎖之鐵門阻礙原告進入系爭土地，自屬侵奪原告之所有權。
    依據上開說明，原告請求被告甲○○○將系爭房屋拆除，被
    告2人自附圖編號1、2之建物遷出，並將系爭土地交還予全
    體共有人及原告，並不得阻塞或妨礙原告之通行，均有理由
    ，應予准許。
六、如何計算不當得利？
  (一)按無法律上之原因而受利益，致他人受損害者，應返還其利
    益；但依其利益之性質或其他情形不能返還者，應償還其價
    額，民法第179條前段、第181條後段分別定有明文。又無權
    占有他人土地，可能獲得相當於租金之利益，為社會通常之
    觀念，最高法院著有61年台上字第1695號判例可資參照。經
    查，被告2人自79年間即無權占用系爭3筆土地，業如前述，
    其均受有使用系爭土地之利益，致原告受有損害，該項利益
    依其性質無法返還，又因原告至遲係於84年8月10日即取得
    系爭土地所有權（參本院90訴字828號卷第10至13頁），故
    原告自得請求被告償還自88年10月1日起至93年8月31日止，
    相當於租金之不當得利；及請求被告自93年9月1日起至返還
    土地之日止，按月償還相當於租金之不當得利。
  (二)次按城市地方房屋之租金，以不超過土地及其建築物申報總
    價年息10％為限，土地法第97條第1項定有明文。又無權占
    用他人土地，可能獲得相當於租金之利益，為社會通常之觀
    念。而基地租金之數額，除以基地申報地價為基礎外，尚須
    斟酌基地之位置，工商業繁榮之程度，承租人利用基地之經
    濟價值及所受利益等項，並與鄰地租金相比較，以為決定，
    最高法院88年度台上字第1894號判決意指參照。查系爭土地
    位於屏東縣東港鎮○○路，地處商業區，距離東港漁市場（
    即華僑市場）僅3分鐘車程，業據本院現場履勘製有勘驗筆
    錄可按，並有原告所提上開現場照片、土地使用分區證明等
    在卷可參（參本院90訴字828號卷第92頁）。本院審酌系爭
    土地位於東港鎮○○○○地段，附近工商發達、交通繁榮，
    醫院、店家林立，生活機能良好，認以系爭土地申報價額年
    息10％計算不當得利之數額為適當。
  (三)查系爭134之10地號土地申報地價86年7月、89年7月均為5,6
    06.4元、93年1月為9,404元；系爭134之8地號土地申報地價
    86年7月、89年7月、93年1月均為3,040元；系爭134之9地號
    土地申報地價86年7月、89年7月均為5,606.4元、93年1月為
    3,674元，有地價謄本附卷可考（本院第41至49頁）。又被
    告2人占用系爭3筆土地全部，已如上述，則就系爭134之10
    地號土地，被告自88年10月1日至93年8月31日止，受有相當
    於租金之不當得利共158,935元；自93年9月1日起至返還土
    地止，按月受有相當於租金之不當得利共4,138元。就系爭
    134之8及134之9地號土地，被告自88年10月1日至93年8月31
    日止，受有相當於租金之不當得利共325,986元；自93年9月
    1日起至返還土地止，按月受有相當於租金之不當得利共3,8
    34元（計算式及各原告應獲償之損害金詳如附表）。
七、綜上所述，原告為系爭土地所有權人，被告未能舉證其有正
    當權源而占用系爭土地並興建系爭房屋，從而，原告本於所
    有權人之地位，依民法第767條前段、中段、及第179條之規
    定，請求拆屋還地、除去妨害及給付不當得利，為有理由，
    均應准許。故被告自應拆屋還地、除去妨害及給付不當得利
    如主文第1項至第5項所示。至原告依不當得利訴請被告返還
    利益，業經准許如上，其另依侵權行為而為同一經濟目的之
    請求，無庸予以審酌，附此敘明。
八、兩造陳明願供擔保請准宣告假執行或免為假執行，經核均與
    規定相符，爰分別酌定相當之擔保金額准許之。
九、據上論結，原告之訴為有理由，依民事訴訟法第78條、第85
    條第1項，第390條第2項、第392條，判決如主文。
中　　華　　民　　國　　94　　年　　4 　　月　　6 　　日
                  民事第一庭    審判長法　官　羅心芳
                                      法  官  林雅莉
                                      法  官  翁世容
正本係照原本作成。
如不服本判決，應於收受送達後20日內向本院提出上訴書狀。
                                書記官　溫訓暖
中　　華　　民　　國　　94　　年　　4 　　月　　6 　　日
附表：（幣別為新台幣，元以下四捨五入）
一、134之10地號土地（面積83平方公尺）之損害金：
(一)占用期間之損害金額
  88年10月1日至92年12月31日：5,606.4×83×0.1÷12×51＝
  197,766元。93年1月1日至93年8月31日：9,404×83×0.1÷12
  ×8＝52,035元。合計為197,766＋52,035＝249,801元。
(二)原告丙○○、乙○○應有部分均係3,780分之515，故於上開期
  間各受有相當於租金之損失為249,801÷3,780×515＝34,034
  元。並自93年9月1日起至返還土地止，按月各受有相當於租金
  之損失為9,404×83×0.1÷12÷3,780×515＝886元。
(三)原告戊○○應有部分為3,780分之1,375，故於上開期間受有相
  當於租金之損失為249,801÷3,780×1,375＝90,867元。並自
  93年9月1日起至返還土地止，按月受有相當於租金之損失為9,
  404×83×0.1÷12÷3,780×1,375＝2,366元。
二、134之8、134之9地號土地（面積各為4.5、121.5平方公尺）
    之損害金：
(一)占用期間之損害金額
134之8地號土地：
  88年10月1日至93年8月31日：3,040×4.5×0.1÷12×59＝6,7
  26元。又自93年9月1日起每月之損害金為3,040×4.5×0.1 ÷
  12＝114元。
134之9地號土地：
  88年10月1日至92年12月31日：5,606.4×121.5×0.1÷12×51
  ＝289,500元。93年1月1日至93年8月31日：3,674×121.5×0.
  1÷12×8＝29,759元。又自93年9月1日起每月之損害金為3,67
  4×121.5×0.1÷12＝3,720元。
以上4年11月間合計為6,726＋289,500＋29,759＝325,985元。
(二)原告丙○○、乙○○應有部分均係481分之103，故於上開期間
  各受有相當於租金之損失為325,985÷481×103＝69,806元。
  並自93年9月1日起至返還土地止，各按月受有相當於租金之損
  失為114＋3,720÷481×103＝821元。
(三)原告戊○○應有部分為481分之275，故於上開期間受有相當於
  租金之損失為325,985÷481×275＝186,374元。並自93年9月1
  日起至返還土地止，按月受有相當於租金之損失為114＋3,720
  ÷481×275＝2,192元。
